臺灣高等法院臺中分院民事判決　　　九十三年度重上字第一一一號
　　　上　訴　人　行政院衛生署苗栗醫院
　　　法定代理人　甲○○
　　　訴訟代理人　李文傑律師
　　　　　　　　　林建鼎律師
　　　被　上訴人　臺灣土地銀行股份有限公司苗栗分公司
　　　法定代理人　黎中村
　　　訴訟代理人　張秀瑜律師
　　　　　　　　　陳大俊律師
右當事人間請求損害賠償事件，上訴人對於中華民國九十三年十月十五日臺灣苗栗地
方法院第一審判決（九十三年度訴字第八三號），提起上訴，於九十四年四月十二日
言詞辯論終結，本院判決如左：
　　　主　　　文
上訴駁回。
第二審訴訟費用由上訴人負擔。
　　　事實及理由
一、被上訴人於九十二年七月一日改制為股份有限公司型態，其名稱應為台灣土地銀
    行股份有限公司苗栗分公司。
二、上訴人於原審起訴主張：
　　緣上訴人之服務員工共約四百餘人，七十一、二年間，被上訴人為招攬存款及其
    他業務，要求上訴人將員工應領各項薪津、獎勵金等款項，由其轉帳發放，為此
    ，上訴人所有員工乃在被上訴人銀行開設存款帳戶，其後被上訴人即定期將上訴
    人員工應領款項撥入各該員工在上開銀行之帳戶，九十一年一月以前憑上訴人製
    作，並逐級核章之員工薪資劃帳清冊為發放依據，均無錯誤，惟九十一年一月起
    ，被上訴人為節省其作業成本，因應電腦作業之便利，要求上訴人之承辦人乙○
    ○除仍提供書面之劃帳清冊予被上訴人外，並依上開清冊內容製作匯款清單及電
    腦媒體（即磁片）交其使用，遂予乙○○可趁之機，即九十年七月起，乙○○即
    於自行至製作之媒體及匯款清單內，將部分員工所應領取之薪津、獎勵金等，分
    別為金額短少之記載，多出款項則分別記載存入乙○○在被上訴人苗栗分行之0
　　00－000－00000－0號帳戶或其胞姐陳妙惠在被上訴人小港分行之0
　　00－000－00000－0、000－000－00000－0號帳戶、胞
　　弟陳智能在被上訴人苗栗分行之000－000－00000－0號帳戶，而被
　　上訴人則未詳予核對上開磁片內容與劃帳清冊、匯款清單之帳戶號碼、存戶姓名
　　有無一致，即遽依磁片內容為轉帳手續，至九十二年六月間上訴人發覺上開弊情
　　時，乙○○已以上開手法陸續侵占服務獎勵金等合計新台幣（下同）一九、二三
　　一、一四五元，嗣乙○○見上訴人已開始清查其弊端，除立書自白犯行，向苗栗
　　地檢署自首外，於九十二年六月二日返還二、○七四、四二一元、同年月五日返
　　還八○一、○六五元、同年月十六日一、九九七、六○○元，共返還四、八七三
　　、○八六元，尚餘一四、三五八、○五九元未還。
　　按「受任人因處理委任事務有過失或因逾越權限之行為所生之損害，對於委任人
　　應負賠償之責」、「因故意或過失不法侵害他人之權利者，負損害賠償責任」、
　　「因可歸責於債務人之事由，致為不完全給付者，債權人得依關於給付遲延或給
　　付不能之規定行使其權利。因不完全給付而生前項以外之損害者，債權人並得請
　　求賠償」，分別為民法第五百四十四條、第一百八十四條第一項前段、第二百二
　　十七條所明定，爰依上開規定求為命被上訴人給付一千四百十七萬三千九百零九
　　元及遲延利息之判決。原審判決駁回其訴。上訴人上訴聲明求為判決：(一)原判決
　　廢棄。(二)被上訴人應給付上訴人一千四百十七萬三千九百零九元及自起訴狀繕本
　　送達翌日起至清償日止，按年息百分之五計算之利息。(三)第一、二審訴訟費用由
　　被上訴人負擔。(四)上訴人願供擔保請准宣告假執行。
三、被上訴人則以：被上訴人業依上訴人之指示為其處理職工薪資轉帳撥發事務，此
    項委任事務並未收取任何酬金，屬無償委任契約，上訴人於民國七、八十年間以
    「劃帳清冊」為員工薪津表交付予被上訴人辦理薪資轉帳業務。嗣於民國九十年
    間上訴人除劃帳清冊外，並將每次欲轉帳之數筆劃帳清冊內容彙整為「匯款清單
    」且製作成電腦磁碟片一併交付被上訴人辦理轉帳，被上訴人之承辦人員核對總
    數與支票金額相符後簽章，由上訴人之會計人員乙○○將劃帳清冊收回，有時甚
    或未帶劃帳清冊前來，被上訴人均依乙○○所交之款清單及磁碟片內容即上訴
    人之指示完成委任事務。被上訴人先行核對上訴人所交款清單與磁碟片內容一
    致後才進行電腦轉帳，完成後向乙○○報告已完成當次轉帳手續交還磁碟片由其
    收回，被上訴人處理受任事務並無過失。被上訴人實無審查上訴人之受僱人利用
    犯罪行為侵占上訴人公款之權責等語資為抗辯。於本院聲明請求判決：(一)上訴駁
    回。(二)訴訟費用由上訴人負擔。(三)如受不利判決，願供擔保請准免為假執行。
四、查上訴人主張兩造自七十一、二年間起即訂有辦理轉帳撥發職工薪津契約，九十
    年一月以前，被上訴人依上訴人製作並逐級核章之員工薪資劃帳清冊為轉帳依據
    ，以人工進行轉帳撥發作業，自九十年一月起，因應電腦作業，上訴人之承辦人
    乙○○除提供劃帳清冊外，並依上開劃帳清冊內容製作款清單，及電腦磁碟片
    交被上訴人使用，九十年七月起利用製作款清單及電腦磁碟片之機會，短少部
    分員工應領金額，多出金額即轉入乙○○或其胞姐陳妙惠、胞弟陳智能之帳戶，
    至九十二年六月陸續侵占一九、二三一、一四五元，案發後返還部分金額，尚餘
    一四、三五八、○五九元未返還等事實，被上訴人未爭執，並有上訴人所提乙○
    ○自白書，被挪用公款資金明細表、委託台灣土地銀行辦理轉帳撥發職工薪津契
    約、委託辦理轉帳代發員工薪資契約書、委託辦理轉帳撥發職工薪津契約書等影
    本可參，自屬真正。
五、兩造所爭執者在於系爭委任契約性質是否有償。系爭委任契約所謂「職工每月薪
　　津表」是否僅限於「劃帳清冊」。是否包括匯款清單及電腦磁碟片，被上訴人依
　　上訴人提供之電腦磁碟片輸入完成轉帳作業，是否已依約完成委任事務，有無過
　　失等問題。經查：
　(一)兩造委任轉帳撥發職工薪津契約，並無報酬之約定，上訴人亦無收取報酬為不爭
    之事實，自屬無償契約。上訴人雖以訂立系爭轉帳撥發職工薪津契約後，上訴人
    員工皆至被上訴人銀行開立存款帳戶，被上訴人因此吸收更多存款，得以貸放他
    人，賺取存放款利差，增加營業利潤，上訴人雖未直接給付金錢與被上訴人，惟
    因配合轉帳業務所需，而增加勞務支出，而未向受託銀行被上訴人收取勞務費用
    ，被上訴人因而受有直接利益，故系爭委任契約為有償契約云云。然查被上訴人
    賺取存款放款利差，係基於存放款業務營運，存放款營運尚有盈虧風險問題，並
    非代為轉帳撥放員工薪資，即受有報酬，發放員工薪資本為上訴人所應自為，則
    其配合受託銀行轉帳業務所需投入勞務，係為上訴人本身利益所為，自無向受託
    銀行收取勞務費用之餘地，上訴人執此主張系爭委任契約為有償契約，核無可採
    。按受任人處理委任事務應依委任人之指示，並與處理自己事務為同一之注意，
    其受有報酬者，應以善良管理人之注意為之，民法第五百三十五條定有明文，系
    爭委任契約既屬無償委任，則被上訴人處理委任事務，應與處理自己事務為同一
    之注意。
  (二)依上訴人提出之委託辦理轉帳撥發職工薪津契約書（八十七年五月二十日訂立）
    第四條約定：「乙方（被上訴人）應依甲方（上訴人）職工每月薪津表實發金額
    於發薪日逕行存入各職工存戶」，第五條約定：「甲方發放考績、工作等獎金時
    ，亦比照辦理。」，於九十年一月以前被上訴人係依上訴人提供經上訴人逐級核
    章之劃帳清冊轉帳撥發。九十年一月以後因應電腦作業之便利，除劃帳清冊外，
    由上訴人之承辦人乙○○依劃帳清冊內容製作款清單及電腦磁碟片，交與被上
    訴人辦理轉帳代發為不爭之事實，（除被上訴人仍爭辯有時未提出劃帳清冊外）
    該劃帳清冊記載員工應領薪津或考績、工作等獎金，固屬兩造委任契約所謂「薪
    津表」並為兩造所不爭。而款清單及電腦磁碟片，上訴人自認係被上訴人要求
    上訴人之承辦人依劃帳清冊內容製作，以利電腦作業（見本院卷第五頁第九行）
    ，上訴人之承辦人亦予照辦，至九十年七月乙○○進行侵占犯罪前，均無問題，
    款清單及電腦磁碟片既依劃帳清冊內容製作，其內容亦應係顯示員工應領薪津
    及考績、工作獎金等內容，自亦屬兩造委任契約所謂薪津表，至於因款清單僅
    蓋用上訴人總務室印章，上訴人之承辦人員乙○○利用職務機會，短報部分員工
    應領金額將多出之金額轉入自己及親人帳戶侵占公款，及屬上訴人內部稽核管考
    事項，被上訴人既依上訴人承辦人提出之款清單電腦磁碟片轉帳無誤，已盡與
    處理自己事務相同之注意義務，轉帳完成將磁碟片交還上訴人之承辦人即應認已
    依上訴人之指示，處理委任事務完竣，並報告委任事務之進行狀況。被上訴人於
    乙○○侵占案發後函發委託辦理電腦媒體轉帳代發契約書要求上訴人簽具，其內
    容明載上訴人提供之媒體資料有誤應自行負責，無非杜絕爭端，尚不致於影響前
    立契約之效力。
六、被上訴人依上訴人承辦人員提供之款清單、電腦磁碟片轉帳應認已依上訴人之
　　指示完成委任事務，並非不完全給付，亦無故意或過失侵害上訴人權利之情形，
　　上訴人請求被上訴人賠償上訴人遭其承辦人乙○○侵占未償部分金額及遲延利息
　　，不應准許，原審為上訴人敗訴之判決，並無違誤，上訴意旨聲明廢棄改判，核
　　無理由，應予駁回。
七、兩造其餘攻擊防禦方法，對於本院上開認定結果，並無影響，不予論列，併此
    明。
八、據上論結，本件上訴為無理由，依民事訴訟法第四百四十九條第一項、第七十八
　　條，判決如主文。
中　　　華　　　民　　　國　　九十四　　年　　　四　　　月　　二十六　　日
~B1民事第四庭審判長法　官　黃斐君
~B2　　　　　　　　法　官　張鑫城
~B3　　　　　　　　法　官　張浴美
右為正本係照原本作成。
如對本判決上訴，須於收受判決送達後二十日內向本院提出上訴書狀，其未表明上訴
理由者，應於提出上訴後二十日內向本院提出上訴理由書(須按他造人數附具繕本)。
上訴時應提出委任律師為訴訟代理人之委任狀。具有民事訴訟法第四百六十六條之一
第一項但書或第二項之情形為訴訟代理人者，另應附具律師及格證書及釋明委任人與
受任人有該條項所定關係之釋明文書影本。
~B　　　　　　　　書記官　林水濱
中　　　華　　　民　　　國　　九十四　　年　　　四　　　月　　二十八　　日
　　　　　　　　　　　　　　　　　　　　　　　　　　　　　　　　　　　　Ｈ
